【裁判字號】    92,重訴更,1
【裁判日期】    921007
【裁判案由】    損害賠償
【裁判全文】
臺灣新竹地方法院民事判決  九十二年重訴更字第一號
    原      告  智邦科技股份有限公司
    法定代理人  甲○○
    訴訟代理人  林鈺珊律師
    被      告  展豐電子企業有限公司
                            設台北縣新莊市○○路十一號五樓
    法定代理人  乙○○      住.
    被      告  丙○○      住.
    右二人共同
    訴訟代理人  林金鈴律師
右當事人間因被告背信案件，原告提起附帶民事訴訟，請求損害賠償事件，經本院刑
事庭移送前來，本院於民國九十二年九月十八日辯論終結，判決如左：
    主      文
被告展豐電子企業有限公司及被告丙○○應連帶給付原告新台幣捌佰零玖萬肆仟柒佰
壹拾伍元，及自民國八十八年五月三十日起至清償日止，按年息百分之五計算之利息
。
原告其餘之訴駁回。
訴訟費用由被告連帶負擔百分之七十八，餘由原告負擔。
本判決第一項於原告以新台幣貳佰柒拾萬元為被告供擔保後，得假執行；但被告如於
假執行程序實施前，以新台幣捌佰零玖萬肆仟柒佰壹拾伍元為原告預供擔保，得免於
假執行。
原告其餘假執行之聲請駁回。
    事      實
甲、原告方面：
一、訴之聲明：
（一）被告展豐電子企業有限公司及被告丙○○應連帶給付原告新台幣（下同）一千
      零三十八萬九千二百八十一元整，及自民國八十八年五月二十六日起訴狀繕本
      送達翌日起至清償日止，按年息百分之五計算之利息。
（二）訴訟費用由被告負擔。
（三）原告願供擔保，請准宣告假執行。
二、陳述：
（一）緣于德淦（此部分業經本院另行判決確定）於民國（下同）八十五年十一月二
      十五日至八十六年七月間受雇於原告公司擔任高級採購員，負責採購原告公司
      所需之快洗印刷電路板（下稱電路板）。于德淦初任上開職務時，與其交接職
      務之訴外人苗書航曾告以：「公司以往向柏宏科技有限公司（下稱柏宏公司）
      採購之電路板太貴，希望其能向多家廠商查詢比價後，依公司採購流程，擇定
      價格較低之廠商採購電路板。」，詎于德淦竟與擔任被告展豐電子企業有限公
      司（以下簡稱展豐公司）實際負責人之被告丙○○勾串，為共同之犯意聯絡，
      意圖使渠等及被告展豐公司獲有不法利益，且意圖損害原告公司之財產利益，
      於八十五年十二月間起，于德淦基於概括之犯意，未經踐行原告公司採購之議
      比價程序，勾同被告丙○○以高於市價數倍之價格，連續向被告展豐公司採購
      原告公司所需之電路板，並向被告展豐公司收取鉅額之回扣，致原告公司至少
      蒙受新台幣（下同）一千零三十八萬九千二百八十一元之鉅額損失（其計算方
      式係以台灣高等法院審理于德淦背信案件時，所傳訊之訴外人春元企業有限公
      司之業務經理黃俊浩，及同屬從事快洗電路板業務之亞太立科技有限公司經理
      呂鴻湘，由其二人就相類於原告向被告展豐公司採購之電路板，所查報證述之
      平均最高價作為市價，並以被告展豐公司出售予原告之價格，相扣除之結果，
      其詳細如附表一所示）。
（二）被告丙○○與于德淦間該等共同犯罪事實，分別經本院以八十九年度易字第一
      六三號第一審刑事判決及台灣高等法院九十一年度上易字第二四三○號第二審
      刑事判決，以及本院八十七年度易字第一○二四號第一審刑事判決及台灣高等
      法院八十九年度上易字第一六七七號第二審刑事判決，認定屬實並已確定在案
      。且于德淦於八十六年三月二十四日，分別以訂單編號Ｒ７００３６５及Ｒ７
      ００３７３之二筆訂單向被告展豐公司採購相同規格、交貨期及數量之電路板
      （即編號Ｒ０１  ＥＨ３０２４Ｂ─３２（ＵＰ）電路板），然其二筆價格竟
      相差達二十五萬四千二百七十四元，且該二筆訂單之單價皆經于德淦及被告丙
      ○○共同確認。是顯見于德淦乃係與被告丙○○共謀，由于德淦虛報價格（以
      少報多）向被告展豐公司採購電路板後，再由被告丙○○將所得之利差以借貸
      為名，平分予于德淦。
（三）本件依上所述，于德淦與被告丙○○之前揭犯行，乃係共同不法侵害原告公司
      之權益，且係以有背於善良風俗之方法，致原告公司受有損害，原告爰依民法
      第一百八十四條第一項後段、第二項、第一百八十五條之規定請求被告丙○○
      與于德淦連帶賠償原告公司因此所受之上開損害即一千零三十八萬九千二百八
      十一元，及該金額自起訴狀繕本送達被告翌日即八十八年五月二十六日起算之
      法定遲延利息。又因被告丙○○為被告展豐公司之實際負責人，且代表被告展
      豐公司與原告公司接洽系爭印刷電路板之採購事宜，自係為被告展豐公司之有
      代表權之人，或至少為展豐公司之受僱人，原告爰依民法第二十八條、第一百
      八十八條、公司法第二十三條之規定，請求被告展豐公司就被告丙○○因執行
      職務而不法侵害原告權益之行為，負連帶損害賠償責任。準此，原告爰請求被
      告丙○○、被告展豐公司與于德淦，連帶對原告負損害賠償責任。
（四）對被告抗辯之陳述：
  １、被告等辯稱原告故意將「未簽核訂單彙總表」內有關「交貨日」予以延後，並
      稱統一發票之開立，除隨貨交付或交貨後請款時交付買受人外，絕不至於未交
      貨即製發及交付統一發票，故主張以被告展豐公司開立之統一發票所載日期為
      交貨日云云，顯屬無據。按原告公司之彙整表內所載之各項日期及數據均係按
      實填載及整理，並無被告所誣指故意將交貨日期延後之情形，蓋於原告公司尚
      未發現被告丙○○與共犯于德淦遂行背信之犯行前，原告公司即依彙整表內所
      載日期及數據之各項原始資料，由原告公司倉儲單位及會計單位就被告展豐公
      司提出之請款資料相互核對，確認交貨種類、數量及品質無誤後，原告公司即
      付款予被告展豐公司；換言之，惟有被告展豐公司提供之交貨資料與原告公司
      留存之交貨相關資料相符時，告訴人公司始同意付款予展豐公司，是以，由原
      告公司當時同意付款及被告展豐公司已受領原告公司交付之款項而無異議之事
      實，亦足證原告公司彙整表所載各項日期及數據均屬真正，被告如認該等資料
      失真，自應提出被告展豐公司之交貨相關資料以實其說，被告等空言誣指原告
      公司之彙整表不實云云，顯不實在。
  ２、又，果如依被告所言，統一發票絕不至於未交貨即製發及交付者，則被告交付
      予原告公司之發票日期必定晚於原告公司採購日期，惟查，依彙整表所示，被
      告公司發票至少有八十三筆其「發票日期」非但早於「交貨日」，甚至早於「
      採購單日期」，易言之，被告展豐公司之發票，於原告公司尚未下單採購前即
      已開立，此適足證被告辯稱實際交貨日至遲不逾發票所載日期，進而誣指原告
      公司故意延後記載交貨日之主張，顯屬不實。
  ３、再查，被告丙○○於前述台灣高等法院八十九年度上易字第一七七六號案件審
      理時，亦曾到庭證稱「（被告下單時線路圖確定否？）被告交給我線路圖時，
      並未正式下單，他的訂單都是半個月或一個月整批下給我」，且依台灣電路板
      協會函及被告丙○○自承「（你們公司快洗交期？）二層板是一天多，四到六
      層板最快不到四十八小時，約一天多的時間，這些都是在資料完整的情況下完
      成的」等語，可知縱令係快洗電路板亦不可能於訂購當日交件，然由本案中有
      多筆訂單之訂購日與交貨日相同，被告丙○○自承其於原告公司尚未正式下單
      前，已進行製造電路板之工作，以及被告展豐公司發票日期之記載不符正常交
      易流程等事實，均足證被告丙○○與于德淦為謀相互配合製造訂購係屬急件之
      假象，先由于德淦告知被告等進行產品製作，嗣再以捏造不實之採購日期，刻
      意營造採購日與交貨日間工作天數極短，而造成每筆採購均屬急件之假象，以
      提高訂購價格，而損害原告公司之利益。上開事實並經刑事判決確認在案。
  ４、被告另引用原告公司於八十六年七月二十九日召開之會議，及原告公司人員張
      展俊及鄭家俊之證詞，主張原告公司指稱本案所涉訂購大多非屬急件並不實在
      云云，顯屬強詞曲解。經查，原告公司於八十六年七月二十九日所召開之協力
      廠商會議，係與各廠商協議不以快洗方式製作樣本，同時訂定供貨期間，業經
      證人即參與該次會議之恆業公司柯慶雄於本院八十九年度易字第一六三號案審
      理時證稱：「（參加會議時智邦公司的人員對於協力廠商有何報怨或要求？）
      他們召開會議的主要目的是智邦公司不要以快洗的方式要展豐去製作樣本，要
      求量產廠商作樣本，當時討論雙層板約七天，四層板約九天，六層板十二天，
      這是我們跟智邦協定的時間」等語屬實，而證人張展俊所述各層板所需製作時
      間，並未表明係就快洗件所為之說明，因此，被告等主張快洗件所需日數業經
      確認云云，顯係誤會。
  ５、再者，由證人鄭家俊有關原告公司採購流程之說明可見，被告丙○○與于德淦
      利用當時原告公司內部系統電腦化之過渡期，對於于德淦之權限未有限制，因
      此，二人方可共謀利用對外採購流程中均由採購人員主導程序進行之優勢，如
      採購人員決定下單予廠商之日期，採購人員決定通知倉儲單位驗收之日期等，
      由于德淦故意延後訂購日期並配合被告公司交貨之期間，造成訂購日與交貨日
      不到數日之假象，致使該等訂購成為急件，以巧取不法利益。至證人鄭家俊所
      稱廠商未於預訂日交貨，倉儲人員會通知採購人員等語，僅係說明倉儲人員處
      理之方式，並無被告所稱催促採購人員之意，退步言，縱有催促之意，受催促
      通知之人係與被告丙○○共謀之于德淦，原告公司如有立即知悉之機會，當不
      致受此巨額損失，是以，被告辯稱原告公司未據倉儲人員催促，長達半年不知
      其事，有違經驗法則云云，顯係曲解證人之說明，亦與本案原告公司因被告等
      與于德淦共謀背信而受有損害之事實無涉。
  ６、另被告等辯稱須將送貨單交予原告公司以利請款係屬業界慣例，並稱此乃避免
      重複請款云云，亦屬無稽不實。蓋被告公司已自承其將貨物送交原告公司倉儲
      單位時，已交付一聯經原告公司簽收之送貨單予原告公司，被告公司則留存一
      聯，因此，原告公司於被告公司請款時已無需其另行提供送貨單，否則，被告
      公司將其僅有之送貨單均提供予原告公司，如發生原告公司拒絕付款之情事，
      被告公司又如何能證明其已將貨物交付之事實？甚者，如依被告所辯其已將留
      存之交貨單提供予原告公司並已取得貨款，故已無送貨單留存於公司云云，則
      就原告公司拒絕付款之部分，因被告公司尚未取得貨款，依理其應留存有送貨
      單以供其事後追索貨款，惟被告竟稱其未留存任何送貨單云云，顯見被告所稱
      送貨單已送交原告公司之說詞云云，並非事實；抑有進者，被告所稱請款時應
      提供送貨單之業界慣例云云，所從何來？亦應由被告舉證證明，而非得任由被
      告空言任指，恣意曲解事實。
  ７、被告辯稱原告公司請購單位所載請購日期與需用日期間相距甚短，及被告公司
      均「如期交貨」云云，均與本案被告等所涉犯行致使原告公司受有損害之事實
      間，係屬二事。首應說明者，被告丙○○經刑事法院確定判決認定與于德淦共
      同背信，致原告公司受有重大損害，其犯罪事實主要係被告等利用于德淦任職
      原告公司採購單位之便，與被告丙○○共謀以不合理之高價向被告展豐公司購
      買電路板，致使原告公司受有損害，與原告公司請購單位填寫之需用日期甚短
      或被告公司有無如期交貨，均無關聯。再者，請購單位於請購單上所載之需用
      日期僅係需求單位預估使用之日期，並非被告等實際交貨之日期，縱認其期間
      甚短，亦不足為被告證明其係依急件交貨之主張。
  ８、末查，原告公司從未指稱于德淦擅自變更付款條件以圖利被告等語，被告該等
      說詞所從何來？令人費解，至於訴外人于德淦於更換原配合廠商柏宏公司前，
      是否曾向多家廠商詢問，仍無礙其與本件被告等共同犯罪及侵權行為之事實，
      自不待言。
  ９、被告等另稱台灣電路板協會及證人黃俊浩、呂湘鴻就電路板巿價所為之證詞及
      說明不實，並稱其說明之價格均係案發後三年半之價格，而非案發當時之價格
      云云，均不實在：
    查被告主張原告公司召開八十六年七月二十九日之協力廠商會議，亦稱快洗件
      之二層板需二週，四層板需三週，六層板需四週云云，顯係曲解，按該會議記
      錄就電路板量產及Sample（樣品）之製作時間及價格係分別記載其結論，被告
      所稱之製作時程係就「量產」而言，與本案有關之「Sample（樣品）」其所需
      時程並不相同，且該次會議亦就「Sample（樣品）」另行議定其製作時程及價
      格，被告一再曲解該次會議內容，並據以否定台灣電路板協會覆函客觀公正之
      說明，顯屬無據。
    再者，台灣電路板協會八十九年七月十九日函覆台灣高等法院詢問時，已詳細
      說明「一、關於印刷電路板於採購當時之一般及【快洗】之生產流程所需日數
      及生產成本如何計算，經本會察明，茲說明如下：：」等語，而證人黃俊浩於
      本院八十八年度重訴字第二一一號案八十九年七月二十七日審理時，乃證明「
      （你們公司是否有在負責製作PC快洗電路板樣品的製作及銷售？）我們是專門
      作樣品，我們不做量產」、「（現在的價格和二、三年前樣品的價格差距有多
      大？）大概不管是四層或六層板大概壹個單位會低二千元，如果是雙面板就沒
      有什麼變動，我從事這個業務有七、八年了，之所以價格會有變動是因為外包
      部分的成本，包含員工等較高」、「（就原告所提的附表價格，展豐公司的單
      價程其所列的市場單價，你認為是否相當？提示附表）我看了一下他所列的市
      場單價還算是行情價，但是展豐的價格就太離譜了，價格偏高，而且偏高甚多
      ，依照當時的價格應該沒有那麼高」等語，並無被告所稱自承其價格為案發後
      三年半之價格云云，至於被告提出之剪報資料，其時間已於本案事實發生後，
      不足為本案之證據資料。
    又被告辯稱原告公司人員均曾證稱工程部門曾有事後補單之情形，並據以指摘
      原告主張不實云云，亦屬無稽，蓋原告公司從未否認在少數特殊情形下，可能
      發生工程部門先與廠商聯絡之情形，但此係極少數且特殊之情形，且與本案事
      實無涉，被告上述抗辯，令人不知所云。
    被告指摘台灣高等法院九十一年度上易字第二四三○號第二審刑事判決不當，
      主張其就被告丙○○所舉證人李睿清、謝坤霖等人之證詞未加以說明即不予採
      信云云，惟依台灣高等法院九十一年度上易字第二四三○號第二審刑事判決第
      六頁所載，該等證人所述均係本案事實發生後即八十八年間發生之事件，均與
      本案事實無涉，因此上開刑事判決認定該等證人所言不足為有利於被告之依據
      ，洵屬有據，被告空言指摘上開刑事判決不當云云，實為卸責之詞。
三、證據：提出本院及台灣高等法院刑事判決影本各二件、展豐公司發票日期與採購
    單日期對照表、被告丙○○於台灣高等法院訊問筆錄影本一件、台灣電路板協會
    函影本一件、本院八十八年度重訴字第二一一號民事案件言詞辯論筆錄影本一件
    為證。
乙、被告方面：
一、聲明：（一）原告之訴及假執行之聲請均駁回。（二）如受不利判決，願供擔保
    請准宣告免為假執行。
二、陳述：
（一）按被告丙○○共同背信一案，固為檢察官提起公訴，並據本院對被告丙○○論
      罪科刑，復經台灣高等法院判決駁回上訴確定在案，惟該刑事判決認事用法均
      有違誤，分述如下：
  １、由原告拒不提出收受及驗收交貨之證明，及被告展豐公司之統一發票，即足證
      明原告所指之「交貨日」部分，係原告作假故予挪後並論其目的所在─
    按依原告最後定稿之「未簽核訂單彙總表」內有關「交貨日」，幾乎均故予延
      後，即在全部一百六十一件之交貨中，即有一百一十四件均故將「交貨日」予
      以挪後，即僅採購單編號二０一、二０一、二二五、二二五、三六五、四九五
      、五四０、五八三、五八三、五八四、五八五、五八八、六二一、六六０、六
      八四、八二七、八二九、九一九、九一九、九二六、九二六、九二六、九二七
      、九二七、九二七、九二八、九二八、九二八、九二九、九二九、九二九、九
      三０、九三０九三０、九三一、九三一、九三一、九三一、一一０二、一一０
      二、一一０二、一一０二、一一０二、一一０二、一一０二、一一０二、二０
      三四共四十七件未予挪後而已。
    右開亦有被告展豐公司所開立之統一發票可證，蓋原則上統一發票固隨出貨交
      付買受人，但事實上，卻有更多係交貨後請款時再與送貨單一併交付買受人，
      絕不至於未交貨即製發及交付統一發票，故其統一發票隨出貨送交買受人者，
      固當然可以統一發票上所載之日期以證當日即為「交貨日」，然果係採月結集
      中請款之方式，而於交貨後請款時再與交貨時經買受人簽收之交貨單第二聯一
      併交付買受人者，則「交貨日」之在統一發票日之前更不待言。
    故雖原告意圖入被告丙○○於罪，而拒不提出其驗收憑據，並虛構大部分之「
      交貨日」，但仍可由被告展豐公司所製發之統一發票上所載之日期，以戮破其
      謊言。且原告所以故將驗收單據隱匿，再虛構「交貨日」，並盡力虛增請購日
      與交貨日差異天數，其目的不外在使法院誤信被告丙○○確有與于德淦勾串作
      假，且均非急件，以入被告丙○○於罪，並藉此索賠而已，而其職工不管已否
      離職，則均為飾卸本身之責任，遂均異口同聲證稱絕無被告丙○○所辯情事云
      云，實乃彰彰明甚之事。
  ２、再由（ａ）原告經理張展俊、總稽核鄭家俊、及證人柯慶雄等人之證言，（ｂ
      ）八十六年七月二十九日之會議記錄、請購單及（ｃ）其請購單位、倉儲單位
      均未催促交付等三項，亦可證原告對「交貨日」嚴重稽延及非「急件」之指控
      ，均非實在─
    按告訴人之製造資源部經理張展俊於八十八年九月三十日在第一審已供明快洗
      之所需日數為「：：二層板兩週、四層板三週、六層板三點五週至四週」，均
      有一定之時程。且原告公司於八十六年七月二十九日開會之結果，亦確認二層
      板之交貨期為二週、四層板為三週、六層板為四週」，況原告之總稽核鄭家俊
      於八十九年十月三十一日在台灣高等法院作證時，亦供稱「：：智邦的採購流
      程，是由需求單位填具請購單，須權責主管簽核後，到採購單位，由採購人員
      議、比價後，下採購單給廠商，採購單位須到倉儲單位，由倉儲單位列具驗收
      單，到預訂驗收日期，若廠商未交貨，倉儲人員會通知採購人員：：」。亦即
      ，果被告展豐公司未如期交貨，則縱採購人員欲予護短，不予催促被告展豐公
      司，然倉儲單位亦會加以催促採購人員，縱係一般件亦然，何況係急件，然何
      以未據原告之倉儲單位催促？且原告竟達半年之久均不知其事，有違經驗法則
      。
    遑論，「未簽核訂單彙總表」上所列之採購標的物，均係請購單位有需要時甚
      至急需時所提出申請採購者，且在「請購單」上，除載明「請購日期」外，並
      載明「需用日期」，且「請購日期」與「需用日期」亦幾乎均為短短之數日，
      更有當天或次日即須交件者，故苟被告展豐公司未依限交付，則其必會催促，
      絕不至於容忍九十一件請購案，請購標的達一百六十一項，時間長達半年之久
      ，均不予催促者，然則何以未予催促？如非被告展豐公司均有依限準時交貨，
      又何能至此？
  ３、遑論由「未簽核訂單彙總表」上之「請購單日期」與真正之「交貨日」兩相比
      對，更可證被告展豐公司確均在數日之內即交貨，且皆係「急件」─
    查在上開「請購單」中，大多有於「請購日期」外，再載明「需用日期」為何
      ，其期間相距或三、四、五天不等，亦即表明此均係急需要用者，且期間既均
      在七天之內，則其非急件為何？若此，既係因需要始提出請購，則無論係一般
      件或急件，自皆不容許稽延交貨，尤以急件為然，乃今竟稱被告展豐公司幾每
      件均予延宕，均且稱延宕數十日甚至達一百零二日、一百三十日之久，原告之
      不誠不信，竟至於此？
    矧由實際「交貨日」與「請購單日期」（即經「請購單」上主管審核之日期，
      原告之「請購單日期」即係指此而言，因既須經主管審核後始能採購並下單，
      自應以此審核之日為起算點），兩者相距僅數日一項，即可證其非急件又是為
      何？
  ４、原告固又以係于德淦擅自改由被告展豐公司承接快洗業務，及付款期限亦係由
      于德淦擅將原來之四十五日變更為三十日付現，以圖利被告展豐公司，而謂于
      德淦必有與被告勾串云云。惟查，由鄭家俊、苗書航、柯慶雄等人之證言，均
      可證于德淦係奉指示換掉快洗廠商柏宏公司，且初亦不只找被告展豐公司一家
      而已。
    原告之總稽核鄭家俊，於八十七年二月十三日檢察官偵查時，即明白供承：「
      ：：運成：：大量生產的產品：：與展豐貨物不一樣：：」及「被告在本件訂
      購貨物，都是少量而多次的，所以為掌握時效，廠商配合，所以只找單一的廠
      商：」。
    另原告之採購工程師苗書航於八十七年四月八日在第一審作證時亦供承：「：
      原來是向柏宏公司訂購，：：柏宏公司配合度不好，我有向于德淦說把柏宏換
      掉，找一家配合度好的」。
    況于德淦換掉柏宏公司前確亦有向多家洽詢，此亦據證人柯慶雄於八十九年七
      月十一日在第二審證實確有幫于德淦找過決洗廠商：「我只知道有一家伯臣在
      做，我請被告自己跟他聯絡」。
    況由鄭家俊於八十七年二月十三日偵查中檢察官詢以「第九十一頁至一百三十
      二頁的卷附內容為何」時，即供明「是被告剛到公司採購時，都有按照作業程
      序的採購，共四十二筆」，並稱：「：：沒有按照程序的是從一五九頁至二五
      ０頁的採購單」等語，可證于德淦之將付款條件由四十五天改為三十天，實係
      合法有據，因係早自八十六年二月三日之請購案，即已獲准改為月結三十天。
  ５、以台灣電路板協會答非所問且顯然失實之覆函為據，更屬違誤之至─
    關於快洗所需日數部分：原告之經理張展俊於八十八年九月三十日在第一審已
      供明快洗之所需日數為「：：二層板兩週、四層板三週、六層板三點五週至四
      週」，且原告公司於八十六年七月二十九日之會議，亦稱二層板之交貨期為二
      週、四層板為三週、六層板為四週，惟台灣電路板協會竟稱生產所需日數，正
      常訂貨四層或六層板均兩週，查四層板、六層板製程繁複有別，竟無法區分，
      且相差一倍之多，其對實際作業情況顯然甚為欠缺，乃今竟以其所言為判決之
      基礎，實非正當。
    關於快洗報酬部分：對此，台灣電路板協會函覆亦不可採，此由上開其對快洗
      所需日數一無所知即可得證明。況其所答覆之「行情面積計價」，並未指出係
      何時之價格，即並未針對二審法院所詢之時間見覆，且由其協會成立在後，而
      可得知其顯係依其覆函之時間，即本件採購案三年半之時價所作之答覆，矧其
      快洗所需之天數既顯然大錯，則根據快洗製程是否繁複及所需日數以計價之報
      酬又如何期其正確。
  ６、春元公司之黃俊浩及亞太立公司之呂湘鴻，其二人所言之價格乃本案三年半後
      之價格，況由原告自己之採購工程師苗書航之初供亦可證被告展豐公司收費並
      未偏高─
    查春元公司與原告縱未有業務往來，但究不得因此即謂其業務經理黃俊浩於八
      十九年七月二十七日所言為公正誠實，蓋春元公司既亦經營快洗業務，其力圖
      搶奪智邦此一大廠業務，自在預料之中，否則，如非春元所所圖謀，或原告未
      許以若干條件也，則其又何至於遠在土城市竟為遠在桃園且素無業務往來之原
      告交付價目表及出庭作證。況其乃不知名之小廠，如何能代表其他全部快洗業
      ？又其所稱之價格，乃作證時即本案件發生三年半後之價格，亦為其所自承，
      至亞太立科技公司之呂湘鴻於八十九年八月二十九日所言亦然。
    原告採購工程師於八十七年四月八日在檢訊時自承：「：我告訴德淦，盡量不
      要決洗，因為價格會差很多，有可能會差到十倍：：」，更可證上開兩位證人
      之證言偏頗不實。
    遑論自八十七年起，印刷電路板業於國內、大陸均大肆擴廠，又逢經濟蕭條等
      因素，印刷電路板業者一再削價競爭自相殘殺，致產值連續巨幅下降，至八十
      九年間，其單價已跌至八十六年間百分之五十以下。
  ７、遑論由鄭家俊、黃淑琴及請購單亦可證原告所訴全然不實─
    原告固一再稱工程部門不可未經公司規定之請購程序即先向被告展豐公司訂作
      ，而再於其後補發訂購單，且亦絕無此事云云。惟查鄭家俊於八十六年十月二
      十九日在調查站證稱「：：若是工程部門事先私自電話訂購，事後均會：：」
      、於八十七年三月二十七日在偵查中供稱：「：：有時候需要的貨品比較急，
      所以工程部門會給廠商圖面：：」、於八十七年七月十三日在第一審證稱：「
      ：：研發單位依據個案，可能發生緊急狀況，可要求先予採購：：」。
    又黃淑琴於八十八年九月三日在一審所供：「：：案件急的時候，主管會要我
      們直接傳給廠商：：，我們事後都會補，：：比較特殊的就是急件，老板在催
      產品，要求採購部門儘速聯絡廠商：：很急件廠商會來拿工程圖、磁片，我們
      就趕緊再補採購單」等語。此亦可由原告所提請購單編號Ｒ0000000及
      Ｒ0000000上所載「補單」，以證確實有先由工程部門研發人員先向被
      告訂作之情事。
（二）關於刑事案件第二審判決不當部分：
  １、對右開被告所指摘部分第二審均未調查，亦未敘明拒絕調查之理由，且悉以第
      一審所認定為據，原即有所不當，又稱于德淦對原告所提之交易明細表並未爭
      執有何不實，且一審九十年九月六日調查時，被告丙○○之辯護人當庭陳稱無
      須原告再提供資料，及被告丙○○於二審調查仍供稱確有附表所示之交易，從
      而認定被告丙○○於二審審理期日始爭執交貨日期係虛偽不實云云，係事後之
      詞，更係違誤之至，蓋被告係早在九十一年十月八日即聲請調查證據，且被告
      亦係早在於九十一年十一月十二日即當庭呈遞上開刑事訴訟理由狀，更不應將
      「確有附表所示之交易」一詞，故意曲解為對其所載之交貨日及價格均不爭執
      。
  ２、僅空言證人李睿清、謝坤霖所證「均不足為被告有利之證據」云云，而未敘明
      何以其二人之證言不可採，其判決更非公正客觀。
三、證據：提出未簽核訂單彙總表五張、原告公司八十六年七月二十九日會議記錄一
    件、筆錄節本八件、訂購通知單十六紙、剪報資十九件、請購單二紙為證。
丙、本院依職權調取本院八十九年度易字第一六三號刑事案件卷宗。
    理      由
一、程序部分：
    本件原告起訴時，原係請求被告于德淦、展豐公司、丙○○及乙○○應連帶給付
    其一千八百零五萬七千九百九十七元，及自起訴狀繕本送達翌日起至清償日止按
    年息百分之五計算之利息，惟於訴訟中原告撤回其對乙○○之請求，並將其聲明
    變更為請求被告于德淦、丙○○、展豐公司連帶給付其一千零三十八萬九千二百
    八十一元整，及自起訴狀繕本送達之翌日起至清償日止，按年息百分之五計算之
    利息，因原告所為對乙○○之撤回，已得被告之同意，且其所為請求金額之變更
    ，係屬訴之聲明之減縮，依民事訴訟法第二百六十二條第一項、第二百五十五條
    第一項第三款之規定，其程序上應予准許。又本件被告經合法通知，未於言詞辯
    論期日到場，核無民事訴訟法第三百八十六條所列各款情形，爰依原告之聲請，
    由其一造辯論而為判決。另就原告請求于德淦連帶給付部分，因本院巳另以八十
    八年度重訴字第二一一號判決確定，故本件判決之被告，僅餘展豐公司、丙○○
    二人，合先敘明。
二、本件原告起訴主張：緣于德淦於八十五年十一月二十五日至八十六年七月間受雇
    於原告公司擔任高級採購員，負責採購原告公司所需之電路板。詎竟與擔任被告
    展豐公司實際負責人之被告丙○○勾串，自八十五年十二月間起，由于德淦基於
    概括之犯意，未經踐行原告公司採購之議比價程序，勾同被告丙○○以數倍於市
    價之價格，連續向展豐公司採購原告公司所需之電路板，並向展豐公司收取鉅額
    之回扣，致原告至少蒙受前開如訴之聲明所示金額之損害。而被告丙○○與于德
    淦前揭犯罪事實，分別經本院以八十九年度易字第一六三號及台灣高等法院九十
    一年度上易字第二四三○號，以及本院八十七年度易字第一○二四號及台灣高等
    法院八十九年度上易字第一六七七號刑事判決認定在案，被告丙○○與于德淦共
    同不法侵害原告公司之權益，且係以有背於善良風俗之方法，致原告公司受有損
    害，而被告丙○○為被告展豐公司之實際負責人，且代表被告展豐公司與原告公
    司接洽系爭印刷電路板之採購事宜，自係為被告展豐公司之有代表權之人，或至
    少為展豐公司之受僱人，原告爰依民法第二十八條、第一百八十八條、第一百八
    十四條第一項後段、第二項、第一百八十五條之規定請求被告丙○○、被告展豐
    公司與于德淦，連帶對原告負損害賠償責任等語（其中于德淦部分，本院已先行
    判決確定）。
三、被告丙○○固不爭執其為被告展豐公司之實際負責人，並由其與于德淦洽談商訂
    價格後成交之事實，惟矢口否認有與于德淦共同背信之犯行，並與被告展豐公司
    一致辯稱：該案刑事判決對被告丙○○論罪科刑，認事用法均有違誤，蓋原告故
    將「未簽核訂單彙總表」內有關「交貨日」予以延後，並盡力虛增請購日與交貨
    日差異天數，其目的不外在使法院誤信被告丙○○確有與于德淦勾串作假，且均
    非急件，以入被告丙○○於罪，並藉此索賠而已，此由原告拒不提出收受及驗收
    交貨之單據，並由被告展豐公司所提出之統一發票所載之日期可得而知。蓋統一
    發票原則上固隨出貨交付買受人，但事實上，卻有更多係交貨後請款時再與送貨
    單一併交付買受人，絕不至於未交貨即製發及交付統一發票，故被告展豐公司開
    立之統一發票所載日期即為交貨日，或交貨日期更早在統一發票所載日期之前等
    語。惟查：
（一）有關被告丙○○與于德淦間共同背信致原告受有損害之犯罪事實，分別經本院
      以八十九年度易字第一六三號、台灣高等法院九十一年度上易字第二四三○號
      ，以及本院八十七年度易字第一○二四號、台灣高等法院八十九年度上易字第
      一六七七號刑事判決確定在案，並經本院調閱前開全卷查明無訛。
（二）查附表所示原告公司與被告展豐公司之交易明細表，係原告對于德淦提出刑事
      告訴時，就原告交貨資料及被告展豐公司請款資料核對相符所製作，業據原告
      陳明在卷；于德淦於前揭背信刑事案件中並未爭執該交易明細表有何不實。況
      原告於九十年八月三日本院八十九年度易字第一六三號刑事案件審理中提出該
      交易明細表時，被告丙○○亦坦承確為被告展豐公司與原告公司間所有的交易
      資料，旋於前開刑案九十年九月六日審理時，經承審法官確認是否不再要求原
      告提出資料，被告丙○○之辯護人亦當庭陳稱毋需再行提供資料（見本院八十
      九年度易字第一六三號卷一第一四八頁、第二０九頁及第二一０頁），及至前
      開刑事案件上訴台灣高等法院後，於九十一年度上易字第二四三０號刑事案件
      審理中及本件民事案件審理時，始辯稱該交易明細表之交貨日係虛構不實，已
      有可議。
（三）況本件果如依被告所言，統一發票絕不至於未交貨即製發及交付者，則徵諸常
      情，被告展豐公司交付予原告之發票日期必定晚於原告公司採購日期。惟查，
      依附件彙整表所示，被告展豐公司發票有八十餘筆其「發票日期」非但早於「
      交貨日」，甚至早於「採購單日期」。易言之，被告展豐公司之發票，於原告
      公司尚未下單採購前即已開立，此適足證被告展豐公司所開立之發票日期，顯
      係為配合于德淦，而故將發票日期提前，是被告辯稱其發票日即為交貨日云云
      ，即非實在。又被告另辯稱原告故意拒不提出收受及驗收交貨證明云云，惟查
      原告就上開九十一筆產品之採購，尚有如附表二所示之產品尚未支付貨款予被
      告展豐公司，業為兩造所不爭，則依被告所辯其已將留存之交貨單提供予原告
      公司並已取得貨款，故已無送貨單留存於公司云云，就原告公司尚未付款之部
      分，因被告公司尚未取得貨款，依理被告應留存有送貨單以供其事後追索貨款
      之用，惟被告竟未能提出前開未付款部分之送貨單以供本院審酌，益見被告上
      開所辯，應非事實。
（四）又原告公司為節省成本，乃於八十九年九月二十九日召開協力廠商供貨會議，
      與各廠商協議不要以快洗方式製作樣本，同時訂定供貨期間，已據證人即參加
      會議之恆業公司業務主任柯慶雄於本院八十九年度易字第一六三號結證屬實，
      並有會議記錄附於卷內可按。被告指稱該會議記錄係確認六層板快洗時間為四
      週，尚有誤會。再原告公司縱係急件，亦須事後補下訂購單，已據證人鄭家俊
      、黃淑琴於本院八十七年度易字第一０二四號刑事案背信案件中證述明確。又
      被告丙○○於前開刑事案件調查時亦自承：從訂貨到取貨，一星期以內的都算
      急件。另證人即從事快洗業務之李興德於台灣高等法院九十一年度上易字第二
      四三０號刑案調調查時證稱：六層板快洗約三天等語。足見臺灣電路板協會覆
      函稱：「正常訂單四層或六層板，約兩週，緊急訂單則五天到一週，特急者四
      至五天」及證人黃俊浩、呂鴻湘證稱：六層板快洗約四至五天或四至七天等語
      ，均無不實。至被告展豐公司有無如期交貨；原告公司是否未能及時發覺被告
      丙○○與于德淦間之不法行為，均與本件交易價格偏高與否無涉。
（五）按原告公司採購快洗電路板，原係向柏宏公司訂購，因該公司單價較高，配合
      度不好，乃由于德淦改向被告展豐公司訂購。惟被告展豐公司單價卻仍較柏宏
      公司為高。再原告向被告展豐公司採購訂單中，有相同品名規格、交貨日期之
      產品，單價竟有十一萬二千零二十六元及三十六萬六千三百元之差，顯與常情
      有違。而于德淦向被告展豐公司採購附表所示之電路板，總價高出當時市價達
      一千零三十八萬九千二百八十一元，業據前開刑事案件認定無誤，並詳載理由
      依據。再台灣高等法院八十九年上易字第一六七七號于德淦背信案件，係以「
      附表所示採購當時一般及快洗之生產流程所需日數及成本計價函詢臺灣電路板
      協會；該會亦以採購當時之流程及價格函覆台灣高等法院，有各該函文附於前
      開卷可稽，被告指稱該會函覆係八十七年間之價格，顯與事實不符。再證人黃
      俊浩、呂湘鴻於台灣高等法院八十九年上易字第一六七七號案件中結證之快洗
      單價，並未指稱係八十七年間之價格；且證人黃俊浩於本院八十八年重訴字第
      二一一號民事損害賠償事件中證稱：「ＰＣ快洗電路板樣品現在的價格和二、
      三年前樣品的價格，不管是四層或六層板大概壹個單位會低二千元，如果是雙
      面板就沒有什麼變動；時間因素會影響價格，四層板和六層板三天內算是急件
      ，四層板的急件就是壹萬六千元加上五千元，六層板急件是三萬五千元，一般
      件是三萬元；告訴人所列的市場單價還算是行情價，但是展豐的價格就太離譜
      了，價格偏高甚多，依照當時的價格應該沒有那麼高（見本院八十八年重訴字
      第二一一號卷，八十九年七月二十七日言詞辯論筆錄）。是依台灣電路板協會
      函示、證人呂湘鴻、黃俊浩所稱，均足認原告於八十五年間向被告展豐公司訂
      購之電路板之單價偏高。
（六）次查，由原告所提其向展豐公司採購訂單號碼為Ｒ0000000號（請購號
      碼為Ｒ0000000號）、Ｒ0000000號（請購號碼為Ｒ00000
      00號）訂購通知單所載內容觀之，二次訂購之品名規格均為「Ｒ０１ＰＣＢ
      ＥＨ３０２４Ｂ—３２（ＵＰ）１４２３４２—４００」，單位均為「ＥＡ」
      ，數量均為「１．００」，訂購日期均為八十六年三月二十四日，交貨日期均
      為八十六年三月二十日，然前者單價為十一萬二千零二十六元，後者單價竟高
      達三十六萬六千三百元，有訂購通知單及統一發票影本各二紙附於臺灣新竹地
      方法院檢察署八十八年度偵字第四六三三號卷內足參，就相同品名、交期之產
      品，價格竟有如此懸殊之差距，顯有悖交易常情，而被告丙○○身為被告展豐
      公司實際之經營者，對於市價應有清楚之認知，應明知其與于德淦所商訂之價
      格已逾市價甚多，且一般廠商為極大化利潤，均致力於成本之降低，當無可能
      在相同時間對於相同產品能容忍前述價差存在，再採購人員應為公司利益，盡
      比價、議價之義務，以降低公司成本，此為市場之參與者所明知之常識，被告
      丙○○顯已知悉于德淦所為明顯違背原告公司之利益，倘非為圖其自己及被告
      展豐公司之利益，于德淦並無違背智邦公司採購程序，並以高價向展豐公司採
      購之動機及必要，由上述客觀事實，應可認定被告丙○○與于德淦係基於共同
      之犯意聯絡，利用于德淦擔任原告公司採購專員之機會，違背其應比價、議價
      之義務及原告公司所定採購程序，為圖被告丙○○及被告展豐公司之利益，而
      以高價經由被告丙○○向被告展豐公司採購，致生損害於原告。
（七）綜上所述，原告主張被告丙○○與于德淦基於共同犯意，由于德淦未經踐行原
      告公司採購之議比價程序，勾同被告丙○○以高於當時市價甚多之價格，連續
      九十一次向被告展豐公司採購如附表一所示之產品，致原告公司受有支付高出
      市價相當數額之損害，堪以認定。按因故意或過失不法侵害他人之權利者，負
      損害賠償責任。故意以背於善良風俗之方法，加損害於他人者，亦同，民法第
      一百八十四條第一項定有明文。本件依前開之說明，被告丙○○係以自己之故
      意行為，而侵害到原告之權益，致原告受有損害，其間並有相當因果關係，則
      原告主張依民法侵權行為之法律關係，訴請被告丙○○對其負損害賠償責任，
      自屬有據。次按法人對於其董事或其他有代表權之人因執行職務所加於他人之
      損害，與該行為人連帶負賠償責任，民法第二十八條定有明文，是原告依前開
      規定，請求被告展豐公司與被告丙○○負連帶賠償責任，亦無不合。至就原告
      之所受之損害賠償數額而言，查，依上開之說明，本件如附表一所示系爭九十
      一筆產品之採購，其採購當時合理之市價為何，本院審酌如附表一所示「市場
      行情」欄之價格，乃係經由同係從事快洗電路板業務之證人黃俊浩及呂鴻湘，
      依與系爭產品，無論在製程時間及規格上尚屬相類似之產品，予以報價而計算
      得出，故以其價格作為系爭產品在被告採購當時之市場合理價格，尚屬相當而
      有據。是依此計算結果，如以被告所負責採購之上開九十一筆貨品之展豐公司
      之報價總計為00000000元，扣除依市場行情價計算所得出之市價總額
      0000000元，即原告以市場行情價相較，其多付出之金額原為0000
      0000元（即00000000元減0000000元）。惟因原告就上開
      九十一筆產品之採購，尚有如附表二所示之產品尚未支付貨款予展豐公司，則
      就該附表二所示之產品部分，原告既尚未支付其貨款予被告展豐公司，則在目
      前原告自仍未發生此部分以被告展豐公司之報價，而與市場行情價間差額之損
      害，而因前述所計算得出之00000000元之差額，係包含原告目前尚未
      支付貨款予被告展豐公司之貨物，以被告展豐公司之價格而與市場行情價間，
      所計算得出之如附表二所示之差額，而因該部分之差額為0000000元（
      見附表二所示，即0000000元【該部分貨物展豐價格總額】減0000
      000元【該部分貨物市場行情價總額】），是經扣除結果，原告目前實際所
      已生之損害額，應係0000000元（即00000000元減00000
      00元）。
（八）從而，原告基於侵權行為損害賠償之法律關係，訴請被告展豐公司與被告丙○
      ○連帶賠償其損害，在八百零九萬四千七百一十五元，及該金額自起訴狀繕本
      送達被告翌日即八十八年五月三十日（此部分原告誤繕日期為八十八年五月二
      十六日）起至清償日止，按年息百分之五計算之利息範圍內，核屬於法有據，
      應予准許，逾此範圍，則無理由，應予以駁回。
四、本判決原告勝訴部分，兩造均陳明願供擔保，分別聲請宣告假執行及免為假執行
    ，均核均無不合，爰各酌定相當之擔保金額准許之。至於原告敗訴部分，其假執
    行之聲請已失所附麗，應併予駁回之。
五、本件事證已臻明確，原告其餘攻擊方法及立證，或與本案之爭點無涉，或與判決
    之結果不生影響，爰無庸一一論列，附此敘明。
六、據上論結，本件原告之訴為一部有理由，一部無理由，依民事訴訟法第三百八十
    五條第一項、第七十九條但書、第三百九十條第二項、第三百九十二條，判決如
    主文。
中      華      民      國    九十二    年      十      月      七      日
                                  臺灣新竹地方法院民事第二庭
~B法      官  楊明箴
右為正本係照原本作成。
如對本判決上訴，須於判決送達後廿日內向本院提出上訴狀。
~B法院書記官  許麗汝
中      華      民      國    九十二    年      十      月      二十    日


司法院資訊處製作；財團法人民間司法改革基金會備份。
